臺灣高等法院臺中分院刑事判決
110年度金上訴字第2162號
上  訴  人  
即  被  告  陳柏翰


選任辯護人  王世勳律師
上列上訴人即被告因違反洗錢防制法等案件，不服臺灣臺中地方
法院109年度易字第2702號中華民國110年10月21日第一審判決（
起訴案號：臺灣臺中地方檢察署109年度偵字第22961號，併辦案
號：臺灣臺中地方檢察署110年度偵字第1081、7501號），提起
上訴，本院判決如下：
    主  文
原判決撤銷。
陳柏翰幫助犯洗錢防制法第十四條第一項之洗錢罪，處有期徒刑
貳月，併科罰金新臺幣壹萬元，罰金如易服勞役，以新臺幣壹仟
元折算壹日。緩刑貳年。
    犯罪事實
一、陳柏翰依其成年人之知識及生活經驗，可知金融帳戶為個人
    信用、財產之重要表徵，而國內社會層出不窮之犯罪集團為
    掩飾不法行徑，避免執法人員追究及處罰，經常利用他人金
    融帳戶掩人耳目，應可預見任意將所有之金融機構帳戶交付
    他人，常與詐欺等財產犯罪密切相關，極有可能遭詐欺正犯
    利用作為人頭帳戶，便利詐欺正犯用以向他人詐騙款項，因
    而幫助詐欺正犯從事財產犯罪，且受詐騙人匯入款項遭提領
    後，即產生遮斷資金流動軌跡而逃避國家追訴、處罰之洗錢
    效果，竟仍基於縱若取得其金融機構帳戶之人，自行或轉交
    他人用以實施詐欺取財等財產性犯罪，供作財產犯罪被害人
    匯款帳戶以掩飾、隱匿犯罪所得去向及所在之用，仍不違背
    其本意之幫助使用其帳戶者向他人為財產性犯罪及一般洗錢
    之不確定故意，於民國109年4月28日前某時，以不詳方法，
    在不詳地點，將其第一商業銀行帳號000-00000000000號帳
    戶（下稱第一銀行帳戶）及彰化商業銀行潭子分行帳號000-
    00000000000000號帳戶（下稱彰化銀行帳戶）之存摺、金融
    卡及密碼，提供給真實姓名、年籍均不詳之成年人，容任其
    使用。嗣該不詳姓名年籍之成年人取得前開帳戶資料後，即
    由不詳之詐欺正犯，基於意圖為自己不法所有之詐欺取財犯
    意及掩飾、隱匿特定犯罪所得去向及所在之犯意聯絡，分別
    為下列犯行：
　㈠於109年4月21日17時16分許至109年4月28日23時13分許止，
    以通訊軟體LINE暱稱「Una」向王○○佯稱：要幫人代購LV男
    仕後背包等語，致王○○陷於錯誤，於109年4月28日23時13分
    許，委由湯○○使用網路銀行匯款新臺幣(下同)3萬3000元至
    第一銀行帳戶。　
　㈡於109年4月26日至109年4月28日21時29分許，以通訊軟體LIN
    E暱稱「yuki.ing」、「水鑽管理員」向邱○○佯稱：要推銷
    虛擬貨幣專案，要入會要先匯款等語，致邱○○陷於錯誤，於
    109年4月28日21時29分許操作提款機轉帳3萬元至第一銀行
    帳戶。
　㈢於109年2月間某日起至同年4月間某日止，以LINE暱稱「jazz
    y0619」、IG帳號「zhangfang0619」向余○○佯稱：可幫忙操
    作線上期貨下單，要開立期貨帳戶並匯款等語，致余○○陷於
    錯誤，依指示於109年4月29日某時，匯款3萬元至彰化銀行
    帳戶內。
　㈣於109年4月20日下午3時許，以通訊軟體OMI及LINE，自稱ALL
    EN及Ainfx Groups，向陳○○佯稱：可以投資理財等語，致陳
    ○○陷於錯誤，於同年月28日19時30分許及同日20時50分許，
    分別轉帳匯款3萬元及2萬元，至陳柏翰第一銀行及彰化銀行
    帳戶。　　
二、案經㈠王○○訴由臺中市政府警察局大雅分局；㈡余○○訴由新北
    市政府警察局土城分局；㈢陳○○訴由花蓮縣警察局吉安分局
    報告臺灣臺中地方檢察署檢察官偵查起訴及移送併辦。
    理    由
一、證據能力部分：
　㈠本院下述所引用被告以外之人供述證據，檢察官、上訴人即
    被告陳柏翰（下稱被告）及選任辯護人於本院調查證據時，
    知悉有刑事訴訟法第159條第1項不得為證據之情形（本院卷
    第64頁），迄至本院言詞辯論終結前，均未聲明異議，視為
    同意作為證據。本院審酌該等證據取得過程並無瑕疵，與本
    案待證事實復具相當關聯性，以之為本案證據尚無不當，認
    得為本案證據，依刑事訴訟法第159條之5規定，均有證據能
    力。　
　㈡本院以下所引用非供述證據，並無證據證明有出於違法取得
    情形，復經本院依刑事訴訟法踐行調查程序，亦認均有證據
    能力。
二、認定犯罪事實所憑證據及理由：
　㈠上揭犯罪事實，業據被告於本院審理時坦承在卷（本院卷第6
    9頁），且有證人即告訴人王○○警詢證述（109偵22961號卷
    【下稱偵卷】第17-19頁）、證人即被害人邱○○警詢證述（
    偵卷第21-27頁）、證人即告訴人余○○警詢證述（110偵1081
    號卷【下稱併偵卷】第45-47頁）、證人即告訴人陳○○警詢
    之證述（110偵7501號卷【下稱併偵卷二】第65-67頁）可憑
    ，並有告訴人王○○之：①彰化縣警察局員林分局東山派出所
    受理各類案件紀錄表、受理刑事案件報案三聯單、內政部警
    政署反詐騙諮詢專線紀錄表、受理詐騙帳戶通報警示簡便格
    式表（偵卷第29-31、37、61頁）、②網路轉帳明細（偵卷第
    39頁）、③通訊軟體LINE對話紀錄（偵卷第43-51頁）；被害
    人邱○○之：①臺南市政府警察局永康分局鹽行派出所受理詐
    騙帳戶通報警示簡便格式表、受理各類案件紀錄表、受理刑
    事案件報案三聯單、內政部警政署反詐騙諮詢專線紀錄表（
    偵卷第35、55、57、59頁）、②中國信託銀行自動櫃員機交
    易明細表（偵卷第65頁）、③通訊軟體LINE對話紀錄（偵卷
    第67-73頁）、被告之第一商業銀行北屯分行帳號000000000
    00號帳戶開戶資料及交易明細（偵卷第77-81頁）、彰化商
    業銀行作業處109年6月29日彰作管字第10920004771號函覆
    及檢附之「被告陳柏翰之帳號000-00000000000000號帳戶之
    開戶資料交易明細表」（併偵卷第23-35頁）；告訴人余○○
    之：①報案相關資料（併偵卷第49-82頁）、②郵政自動櫃員
    機交易明細表（併偵卷第83頁）、③與詐騙集團成員之Line
    對話紀錄（併偵卷第89-91頁）、④余○○之郵局存摺影本（併
    偵卷第93-97頁）、第一商業銀行北屯分行109年6月23日一
    北屯字第00091號函覆及檢附之「被告陳柏翰之第一商業銀
    行北屯分行帳號00000000000號帳戶之開戶資料及歷史交易
    明細」（併偵卷二第31-36頁）、彰化商業銀行潭子分行109
    年6月20日彰潭字第109062A號函覆及檢附之「被告陳柏翰之
    帳號000 -00000000000000號帳戶之開戶資料交易明細表」
    （併偵卷二第37-47頁）；告訴人陳○○之：①與詐騙集團成員
    之LINE對話紀錄翻拍照片（併偵卷二第69-71頁）、②報案相
    關資料（併偵卷二第73-89頁）、第一商業銀行北屯分行109
    年12月17日一北屯字第00167號函覆及檢附之「被告陳柏翰
    之第一商業銀行北屯分行帳號00000000000號帳戶之歷史交
    易明細」（原審卷第47-65頁）、彰化商業銀行股份有限公
    司109年12月21日彰作管字第10920010689號函覆及檢附之「
    被告陳柏翰之帳號000-00000000000000號帳戶之多幣別帳號
    存款交易查詢表」（原審卷第69-75頁）在卷可稽，前揭事
    實應可採信。
  ㈡詐欺正犯為避免警員自帳戶來源回溯追查出其真正身分，乃
    以他人金融機構帳戶供作詐得款項出入之帳戶，相應於此，
    因開立該帳戶之名義人非詐欺正犯本人，詐欺正犯亦會擔心
    倘若使用其無法掌控之他人帳戶，所詐得款項可能遭帳戶持
    有人提領或逕自掛失以凍結帳戶使用，致詐欺正犯所詐得款
    項化為烏有，為確保能順利以之充為收受贓款工具，詐欺正
    犯所使用之人頭帳戶必須為其所能控制之帳戶，否則，如係
    以他人遺失或未經他人同意使用之金融卡所對應之金融帳號
    ，供被害人匯款所用，詐欺正犯無從掌控該帳戶，無法避免
    該帳戶突遭掛失停用之風險，即無法順利以之充為收受贓款
    之工具。據此，本案詐欺之人取得被告所申辦之第一銀行及
    彰化銀行帳戶之金融卡及密碼等資料，應係經被告同意交付
    使用，藉以確保該帳戶可順利提領詐得之款項，合先敘明；
    又金融帳戶為個人之理財工具，政府開放金融業申請設立後
    ，金融機構大量增加，一般民眾皆可以存入最低開戶金額方
    式自由申請開設金融帳戶，此外即無任何特殊限制，因此一
    般人申請存款帳戶極容易且便利，並得同時在不同金融機構
    申請多數存款帳戶使用，絕無使用他人帳戶之必要，此為一
    般日常生活所熟知之常識，故除非有特殊或違法之目的，並
    為藉此躲避警方追緝，一般正常使用之存款帳戶，並無向他
    人借用、承租或購買帳戶存簿及金融卡之必要。再詐欺集團
    經常利用大量取得之他人存款帳戶，以掩飾、隱匿其財產犯
    罪之不法行徑，規避執法人員之查緝，並掩飾、隱匿自己犯
    罪所得財物，類此在社會上層出不窮之案件，亦經坊間書報
    雜誌、影音媒體多所報導及再三披露，而為眾所周知之情事
    ，是以避免此等專屬性甚高之物品被不明人士利用為犯罪工
    具，亦為一般生活所應有之認識。
  ㈢洗錢防制法所規定特定犯罪之正犯實行特定犯罪後，為掩飾
    、隱匿其犯罪所得財物之去向及所在，而令被害人將款項轉
    入其所持有、使用之他人金融帳戶，並由該特定犯罪正犯前
    往提領其犯罪所得款項得手，因已造成金流斷點，該當掩飾
    、隱匿之要件，該特定犯罪正犯自成立一般洗錢罪之正犯。
    而行為人提供金融帳戶金融卡及密碼予不認識之人，固非屬
    洗錢防制法第2條所稱之洗錢行為，不成立同法第14條第1項
    一般洗錢罪之正犯；然如行為人主觀上認識該帳戶可能作為
    收受及提領特定犯罪所得使用，他人提領後即產生遮斷資金
    流動軌跡以逃避國家追訴、處罰之效果，仍基於幫助之犯意
    而提供，應論以幫助犯同法第14條第1項之一般洗錢罪，有
    最高法院刑事大法庭108年度台上字第3101號判決先例可供
    參考。觀之本案詐騙正犯之犯罪手法係先對告訴人及被害人
    施以詐術，且指定將詐騙所得款項匯至被告名義申辦之第一
    銀行及彰化銀行帳戶後，再由身分不詳之詐騙正犯成員提領
    贓款，製造金流斷點，使司法機關難以溯源追查犯罪所得之
    蹤跡與後續犯罪所得持有者，以達掩飾、隱匿特定犯罪所得
    之所在及去向。而被告於本案發生時為具備通常智識程度之
    成年人，卻容任他人對外得以上開帳戶之名義無條件加以使
    用，被告在主觀上已預見提供帳戶行為可能幫助他人犯詐欺
    取財罪，並幫助作為收受、提領特定犯罪所得使用，他人提
    領後會產生遮斷資金流動軌跡以逃避國家追訴、處罰之效果
    ，仍不違反其本意，基於幫助之犯意而提供，自足認被告有
    幫助詐欺取財、幫助犯一般洗錢罪之不確定故意。
  ㈣綜上所述，依卷內事證，雖無證據證明被告事前已明知詐欺
    正犯取得系爭帳戶資料後，會以何方式遂行犯罪行為，惟被
    告交付系爭帳戶資料有可能供詐欺正犯利用作為犯罪工具，
    及會遮斷金流以逃避追訴、處罰之效果產生，應為被告所能
    預見，則發生此事即難認係違反被告本意，是被告所犯幫助
    詐欺取財及幫助一般洗錢犯行均堪以認定，應予依法論科。
三、論罪科刑及對原審判決暨上訴理由之說明：
　㈠法律適用部分：
    按刑法上之幫助犯，係對於犯罪與正犯有共同之認識，而以
    幫助之意思，對於正犯資以助力，而未參與實施犯罪之行為
    者而言；是以如未參與實施犯罪構成要件之行為，且係出於
    幫助之意思提供助力，即屬幫助犯，而非共同正犯。經查，
    被告雖將第一銀行及彰化銀行帳戶存摺、金融卡及密碼提供
    予真實姓名年籍不詳之詐欺正犯，作為詐欺取財及一般洗錢
    之工具，然未參與詐欺告訴人及被害人等4人之詐欺取財構
    成要件行為，且無證據足資證明被告係以正犯而非以幫助犯
    之犯意參與犯罪，參前說明，應認被告係基於幫助不詳成年
    人詐欺他人財物，並掩飾、隱匿該詐欺犯罪所得去向、所在
    之犯意，而未參與詐欺取財及一般洗錢犯罪之構成要件行為
    。是核被告所為，係犯刑法第30條第1項前段、第339條第1
    項之幫助詐欺取財罪；刑法第30條第1項前段、洗錢防制法
    第14條第1項之幫助一般洗錢罪。
 ㈡罪數說明：
    被告以一提供第一銀行及彰化銀行帳戶存摺、金融卡及密碼
    之行為，使犯罪事實欄所示告訴人及被害人王○○、邱○○、余
    ○○及陳○○受詐騙後得以完成匯款並遮斷金流效果，侵害數個
    被害人財產法益，係一行為觸犯數個基本構成要件相同之幫
    助詐欺取財、幫助洗錢罪名，依刑法第55條之規定，應論以
    一罪；且所犯幫助詐欺取財及幫助一般洗錢犯行，亦係一行
    為觸犯數罪名，應從一重之幫助一般洗錢罪處斷。
  ㈢刑之減輕部分：
    ⒈被告幫助他人遂行詐欺取財犯行，為幫助犯，依刑法第30
      條第2項規定，按正犯之刑減輕其刑。
    ⒉洗錢防制法第16條第2項規定：「犯前二條之罪，在偵查或
      審判中自白者，減輕其刑。」，被告就本案犯罪事實，於
      本院審理時業已坦承在卷，是其所犯幫助洗錢犯行，自應
      依上開規定減輕其刑，並與前開幫助犯所減輕之刑，遞減
      輕之。
  ㈣審理範圍擴張之說明：
　　⒈起訴書雖未論及被告涉犯幫助洗錢罪，但此部分與業經提
      起公訴之幫助詐欺取財罪間有想像競合犯之裁判上一罪關
      係，為起訴效力所及，應由本院一併審理。
　　⒉臺灣臺中地方檢察署110年度偵字第1081、7501號分別就被
      告同時提供彰化銀行、第一銀行帳戶導致告訴人余○○、陳
      ○○匯入詐欺款項之犯罪事實，移送原審併辦審理，經核此
      部分與提起公訴部分，有想像競合犯之裁判上一罪關係，
      業如前述，本院自應一併審理。
  ㈤對原審判決及上訴理由之說明：
　　原審認被告犯幫助詐欺取財罪及幫助一般洗錢罪罪證明確，
    予以論罪科刑，固非無見。然原審無從審酌被告於本院審理
    時業已坦承犯行，並與告訴人及被害人王○○、邱○○、余○○及
    陳○○均以遭詐騙匯入款項全額達成調解，且於調解成立時依
    約賠償共14萬3千元，有刑事陳報暨聲請撤回告訴狀、和解
    書各4份及印鑑證明3份在卷可參（本院卷第75-101頁），原
    審無從適用洗錢防制法第16條第2項減輕其刑及審酌前揭犯
    後態度；被告上訴表示欲認罪且賠償告訴人及被害人，請求
    從輕量刑，為有理由，應由本院將原判決撤銷。
  ㈥量刑審酌：
　　爰審酌被告雖未實際參與詐欺取財及洗錢犯行，但其提供自
    己帳戶資料供不法犯罪集團使用，造成執法機關不易查緝犯
    罪行為人，嚴重危害社會治安，助長社會犯罪風氣，更造成
    被害人求償上之困難；考量被告於本院時已坦承犯行，除本
    案外並無其他前科紀錄，有臺灣高等法院被告前案紀錄表1
    份在卷可稽，素行良好，暨被告於本院時已與全數告訴人及
    被害人達成以匯入其帳戶之全額達成和解，並全數給付賠償
    ，其犯後積極彌補告訴人及被害人損害之態度甚佳；另考量
    其犯罪動機、手段、參與程度、所生損害、於原審時自述之
    教育程度、職業及家庭經濟狀況（原審卷第232頁）等一切
    情狀，量處如主文第2項所示之刑，併諭知罰金刑如易服勞
    役之折算標準。
  ㈦緩刑部分：
　  被告前未曾因故意犯罪受有期徒刑以上刑之宣告，有其臺灣
    高等法院被告前案紀錄表在卷可按，其因一時失慮，致罹刑
    章，然其本案尚未實際取得報酬，於本院審理期間，已積極
    賠償告訴人等損害，足認被告犯後確有悔意，堪信被告經此
    教訓後，應能守法慎行而無再犯之虞，因認前開宣告之刑以
    暫不執行為適當，爰宣告緩刑2年。
  ㈧沒收部分：
　　⒈被告固有將上開第一銀行及彰化銀行帳戶資料提供詐欺正
      犯遂行詐欺及洗錢之犯行，惟卷內尚乏積極證據證明被告
      就此獲有報酬，自無從遽認被告有何實際獲取之犯罪所得
      ，爰不予諭知沒收或追徵其價額。
　　⒉被告所提供之上開第一銀行及彰化銀行帳戶及金融卡，雖
      係供犯罪所用之物，且為被告所有，然前開帳戶均已成警
      示帳戶，無可能再於詐欺犯罪所用，沒收該帳戶之金融卡
      顯無刑法上之重要性，爰不予宣告沒收。
據上論斷，應依刑事訴訟法第369條第1項前段、第364條、第299
條第1項前段，洗錢防制法第14條第1項、第16條第2項，刑法第1
1條、第30條第1項前段、第2項、第339條第1項、第55條、第42
條第3項前段、第74條1項第1款，刑法施行法第1條之1第1項，判
決如主文。
本案經檢察官陳信郎提起公訴，檢察官徐松奎到庭執行職務。
中　　華　　民　　國　　111 　年　　1 　　月　　25　　日
            刑事第八庭　  審判長法　官　林  清  鈞
                                法　官　郭  瑞  祥
                                法　官　簡  婉  倫
以上正本證明與原本無異。
如不服本判決應於收受送達後20日內向本院提出上訴書狀，其
未敘述上訴理由者，並得於提起上訴後20日內向本院補提理由書
(均須按他造當事人之人數附繕本)「切勿逕送上級法院」。因疫
情而遲誤不變期間，得向法院聲請回復原狀。
                                書記官  林　書　慶　　　　　　　
中　　華　　民　　國　　111 　年　　1 　　月　　25　　日
附錄論罪科刑法條
洗錢防制法第14條第1項
有第二條各款所列洗錢行為者，處七年以下有期徒刑，併科新臺
幣五百萬元以下罰金。

刑法第339條
意圖為自己或第三人不法之所有，以詐術使人將本人或第三人之
物交付者，處5年以下有期徒刑、拘役或科或併科50萬元以下罰
金。
以前項方法得財產上不法之利益或使第三人得之者，亦同。
前二項之未遂犯罰之。